臺灣臺南地方法院新市簡易庭民事簡易判決  
111年度新簡字第265號
原      告  林金城  
訴訟代理人  藍慶道律師
被      告  黃聖雄  

訴訟代理人  黃瓊惠  
上列當事人間請求塗銷土地抵押權登記事件，經本院於民國111
年7月1日言詞辯論終結，判決如下：
    主      文
被告應將如附表所示之抵押權，其中關於原告部分即標的登記次
序0015之登記予以塗銷。
訴訟費用新臺幣4,300元由被告負擔。
    事實及理由
一、原告起訴主張：
  ㈠臺南市○○區○○段000地號土地（重測前：臺南市○○區○○○段000
    0地號，下稱124地號土地），原係訴外人楊雲騰、楊勝福、
    楊子慶所共有，楊雲騰於民國76年6月20日因不明原因將其
    之124地號土地應有部分2分之1，設定如附表所示之抵押權
    （下稱系爭抵押權）予訴外人劉碧月，而劉碧月死亡後，由
    其繼承人即被告於97年6月11日辦理系爭抵押權之繼承登記
    ，嗣124地號土地之共有人楊子慶提出分割共有物訴訟，經
    本院以106年度訴字第1231號判決准予分割，訴外人即楊雲
    騰之繼承人林楊金崩、楊斐鈞、張楊金桃取得分割後之臺南
    市○○區○○段00000地號土地（下稱系爭土地），系爭抵押權
    並移轉至系爭土地上，又林楊金崩、張楊金桃死亡後，原告
    與其他繼承人因繼承取得系爭土地之應有部分。惟楊雲騰與
    劉碧月間並無任何債權債務關係存在，系爭抵押權應無所供
    擔保之債權存在，依據抵押權之從屬性，系爭抵押權即無存
    在之必要，理應予塗銷。況即便系爭抵押權所擔保之債權存
    在，該債權之清償期已於76年12月16日屆至，迄今已逾15年
    之請求權時效，系爭抵押權所擔保之債權請求權已因罹於時
    效而消滅，且被告於時效完成後，5年內亦無實行系爭抵押
    權，系爭抵押權依法業已消滅，原告為維土地所有權之完整
    ，爰依民法第880條、第767條第1項中段之規定，提起本件
    訴訟。
  ㈡並聲明：如主文第1項所示。
二、被告則辯以：
　㈠當初被告之母親劉碧月係基於朋友情誼而借款新臺幣（下同
    ）40萬元予楊雲騰，楊雲騰才讓劉碧月做抵押權設定登記，
    但無證據可提供，希望原告能夠還款。
　㈡並聲明：原告之訴駁回。
三、本院得心證之理由：
  ㈠124地號土地之原共有人楊雲騰於76年6月20日將其應有部分2
    分之1，設定系爭抵押權予劉碧月，而劉碧月於97年2月3日
    死亡，由被告繼承系爭抵押權，並於97年6月11日辦理系爭
    抵押權之繼承登記；嗣124地號土地之原共有人楊子慶提起
    分割共有物訴訟，經本院106年度訴字第1231號判決將124地
    號土地分割為3筆土地（即124、124-1地號土地及系爭土地
    ），由楊雲騰之繼承人林楊金崩、楊斐鈞、張楊金桃取得系
    爭土地，系爭抵押權並轉載至系爭土地上；林楊金崩復於10
    7年11月10日死亡其就系爭土地之應有部分由原告與訴外人
    林金杉、林金樹繼承，並於108年1月15日辦理分割繼承登記
    ，原告之應有部分為9分之1，登記次序為0015，而被告迄今
    仍未實行抵押權等情，有土地登記簿、土地第一類登記謄本
    （新司簡調字卷第17-28、47-53頁），並經本院依職權向臺
    南市新化地政事務所調閱系爭抵押權繼承、轉載登記相關資
    料核閱屬實，此部分事實應堪認定。
  ㈡按請求權，因15年間不行使而消滅；消滅時效，自請求權可
    行使時起算；以抵押權擔保之債權，其請求權已因時效而消
    滅，如抵押權人，於消滅時效完成後，5年間不實行其抵押
    權者，其抵押權消滅，民法第125條前段、第128條前段、第
    880條分別定有明文。又所有人對於妨害其所有權者，得請
    求除去之，民法第767條第1項中段亦有明文。而所有人排除
    侵害請求權，為物權，有對世之效力；抵押權之設定登記及
    抵押權內容變更之登記，既屬抵押人與抵押權人雙方合意而
    經登記始得成立生效之行為。倘抵押權業已消滅，仍未為抵
    押權登記之塗銷時，則所有人自得基於所有人之排除侵害請
    求權訴請排除之（最高法院96年度台上字第859號判決意旨
    參照）。
  ㈢經查：原告為系爭土地之共有人，系爭抵押權所擔保之債權
    清償日為76年12月16日，有上開土地登記第一類謄本在卷可
    稽，自系爭抵押權所擔保債權之清償日期即76年12月16日起
    算15年之消滅時效，而被告未能舉證有何時效中斷之事由，
    則系爭抵押權所擔保之債權請求權消滅時效迄至91年12月16
    日已屆滿，而實行系爭抵押權之5年除斥期間自斯時起算，
    至遲於96年12月16日亦已屆至，被告亦未實行系爭抵押權，
    依前開規定，系爭抵押權即因除斥期間經過而消滅。又已經
    消滅之系爭抵押權登記如仍繼續存在於系爭土地，自係對原
    告之所有權造成妨害，故原告依民法第767條第1項中段之規
    定，基於所有權排除侵害之作用，請求被告塗銷系爭抵押權
    其中關於原告部分（標的登記次序0015）之登記，即屬有據
    。
四、綜上，原告依民法第767條第1項中段之規定，請求被告將系
    爭抵押權其中關於原告部分即標的登記次序0015之登記予以
    塗銷，為有理由，應予准許。
五、本件事證已臻明確，兩造其餘主張、陳述及所提之證據暨攻
    擊防禦方法，核與判決結果不生影響，爰不逐一論述，併此
    敘明。
六、按訴訟費用，由敗訴之當事人負擔；法院為終局判決時，應
    依職權為訴訟費用之裁判，民事訴訟法第78條、第87條第1
    項定有明文。經核本件訴訟費用額為4,300元（即第一審裁
    判費），而原告之請求為有理由，爰依上開規定確定被告應
    負擔之訴訟費用如主文第2項所示。
七、結論：本件原告之訴為有理由。爰依民事訴訟法第436條第2
    項、第78條、第87條第1項、第389條第1項第3款，判決如主
    文。
中　　華　　民　　國　　111 　年　　7 　　月　　21　　日
                    新市簡易庭  法  官  曾仁勇
附表：
設定抵押權之土地 面積（㎡） 原告權利範圍 臺南市○○區○○段00000地號 399.7 9分之1 抵押權設定內容： 收件年期、字號：民國97年新地普字第059040號 登記日期：97年6月11日 權利種類：抵押權 登記原因：繼承 權利人：黃聖雄 債權額比例：全部 擔保債權總金額：新臺幣400,000元 存續期間：自76年6月17日至76年12月16日 清償日期：76年12月16日 利息(率)：依照中央銀行放款利率 遲延利息(率)：依照中央銀行放款利率 違約金：每百元日息按每百元1角計算 債務人及債務額比例：楊雲騰 標的登記次序：0009、0011、0012、0013、0014、0015、0016 設定權利範圍：1分之1 設定義務人：楊雲騰   
以上正本係照原本作成。
如不服本判決，應於判決送達後20日內，向本院提出上訴狀並表
明上訴理由，如於本判決宣示後送達前提起上訴者，應於判決送
達後20日內補提上訴理由書（須附繕本）。
如委任律師提起上訴者，應一併繳納上訴審裁判費。
中　　華　　民　　國　　111 　年　　7 　　月　　21　　日
                                書記官  吳佩芬